臺灣臺北地方法院刑事判決　　　　　　　　94年度自字第56號
　　自　訴　人　晶元光電股份有限公司
　　代　表　人　葉寅夫
　　代　理　人　劉緒倫律師
　　　　　　　　李宗輝律師
　　被　　　告　乙○○
　　　　　　　　丙○○
　　共　　　同
　　選任辯護人　 敦雨嵐律師
　　　　　　　 　范曉玲律師
　　　　　　　　 呂紹凡律師
上列被告等因誹謗等案件，經自訴人提起自訴，本院判決如下：
    主  文
乙○○、丙○○均無罪。
    理  由
一、本件自訴意旨詳如（附件）自訴狀影本所載。
二、按被告未經審判證明有罪確定前，推定其為無罪；且犯罪事
    實應依證據認定之，無證據不得認定犯罪事實；又不能證明
    被告犯罪者，應諭知無罪之判決，刑事訴訟法第一百五十四
    條、第三百零一條第一項分別定有明文。又事實之認定，應
    憑證據，如未能發現相當證據，或證據不足以證明，自不能
    以推測或擬制之方法，為裁判基礎；且認定不利於被告之事
    實須依積極證據，苟積極證據不足為不利於被告事實之認定
    時，即應為有利於被告之認定；另認定犯罪事實所憑之證據
    ，雖不以直接證據為限，間接證據亦包括在內，然而無論直
    接證據或間接證據，其為訴訟上之證明，須於通常一般之人
    均不致有所懷疑，而得確信其為真實之程度者，始得據為有
    罪之認定，倘其證明尚未達到此一程度，而有合理之懷疑存
    在而無從使事實審法院得有罪之確信時，即應由法院為諭知
    被告無罪之判決。最高法院四十年台上字第八六號、三十年
    台上字第八一六號、七十六年台上字第四九八六號判例可資
    參照。
三、本件自訴人晶元光電股份有限公司（下稱晶元公司）認被告
    乙○○、丙○○二人共同涉有刑法第三百十條第二項之誹謗
    罪及同法第三百十三條之妨害信用等罪嫌，無非係以被告乙○○為璨圓光電股份有限公司（下稱璨圓公司）之負責人，
    被告丙○○為該公司之發言人，彼二人竟共同基於誹謗、妨
    害信用之犯意聯絡，於九十四年一月十九日，在台灣證券交
    易所股份有限公司）（下稱台灣證券交易所）公開資訊觀測
    站發布不實之重大訊息，指摘：「本公司（即璨圓公司）於
    五月前已善意告知晶電公司（即自訴人公司）本公司該項產
    品專利與其所指稱之專利不同處，如晶電公司仍係針對本公
    司提出訴訟，可想而知其以商業目的為其考量而進行專利訴
    訟，其目的‧‧，眾所周知。如確為針對本公司，其所指稱
    情事係為不法攫取市場，並損害本公司客戶之權益，核其所
    為業將已侵害本公司商譽，‧‧‧，晶電公司所指之該號專
    利之技術特徵，報載早已揭露於其他已公開專利案中，且已
    於九十三年三月起陸續遭三項案件向經濟部智慧財產局提出
    無效之訴，是以其專利恐有欠缺專利要件等情事，是晶電公
    司所據之專利並不具專利有效要件，本公司已開始蒐集相關
    證物並依法舉發之，謹此呼籲各界對於諸等不法情事，務須
    審慎辨明，以免受害」等語，而足以毀損自訴人之名譽及妨
    害自訴人之信用，並提出璨圓公司當日重大訊息之詳細內容
    、自訴人及璨圓公司為寄件人之存證信函、公司基本資料查
    詢、璨圓公司董事、監察人資料等各一份為其主要論據。訊
    據被告乙○○、丙○○均堅詞否認有何誹謗、妨害信用等犯
    行，被告乙○○辯稱：璨圓公司在台灣證券交易所公開資訊
    觀測站發布的訊息，是被告丙○○自己擬稿發佈的，伊並不
    曉得如何作成的，因為證券交易所有特別強調，如果媒體上
    有不實的報導，發言人就必須立即的作澄清，而如果將重大
    訊息攤開來看，媒體對璨圓公司不利的報導，發言人不需要
    請示伊，就可作重大訊息公告的更正，故伊在本案中並無任
    何誹謗或妨害信用之行為等語；被告丙○○則辯稱：晶電公
    司把不利於璨圓公司的報導翻譯成韓文傳到韓國去，經伊請
    韓國代理商李會允提供確切資料後，伊身為發言人，為了保
    護客戶的權益，以及避免晶電公司藉由散布不實訊息，以擷
    取不法利益，故伊乃在九十四年一月十九日，寫好該份重大
    訊息並公告之，而伊寫這份重大訊息，並沒有跟任何人討論
    過，亦未給任何人看過，作業流程上，亦不需要給其他公司
    的人看等語。
四、經查：
（一）璨圓公司發言人即被告丙○○於九十四年一月十九日，確
      有在台灣證券交易所公開資訊觀測站發布前揭重大訊息之
      情，此固有自訴人所提出之璨圓公司當日重大訊息之詳細
      內容資料一份在卷可憑；惟查，璨圓公司前開重大訊息之
      公告，除被告乙○○否認有參與上開訊息內容之作成外，
      即本院審理中訊之被告丙○○亦供承，伊撰寫上開重大訊
      息內容，並未跟任何人討論過，亦未給任何人看過，作業
      流程上，亦不需要給其他公司的人看等語（見本院九十四
      年六月二十八日審理筆錄第十七頁以下），且質之證人甲○○即璨圓公司業務部副處長亦到庭證稱：伊在電梯門口
      有碰到被告乙○○，伊等二人有聊到客戶對侵權報導的反
      應，而被告乙○○則說交由正常的發言管道去作處理就可
      以了等語（見本院九十四年六月二十八日審理筆錄第八頁
      以下），則自訴人在無其他積極確切之證據下，僅以卷附
      璨圓公司董事、監察人資料中，被告乙○○係擔任璨圓公
      司董事長兼任總經理職務之事實，即憑推斷上開重大訊息
      內容，係由被告乙○○指示或與丙○○共同商議作成，並
      進而認定被告乙○○有誹謗、妨害信用等犯行，從自訴人
      所負提出證據責任而言，自有未足之處，而難可逕為被告
      乙○○有罪之認定。
（二）次查，被告丙○○雖有在台灣證券交易所公開資訊觀測站
      發布前揭重大訊息之內容，惟本院審理中為釐清被告丙○○公開發佈上開重大訊息之緣由，經傳訊證人即璨圓公司
      業務部副處長甲○○到庭結證稱：伊在璨圓公司負責業務
      及產品之行銷、推廣，九十四年一月十七日早上，新聞媒
      體刊登璨圓公司侵權的有關資訊後，伊就接到客戶來電反
      應，如果璨圓公司確有侵權情事，將立即停止對璨圓公司
      採購產品，而當時海外市場部分，占璨圓公司營收近百分
      之五十到百分六十之第一大客戶LGIT，伊公司韓國代理商
      李會允，亦來電告知，LGIT公司也有收到有關璨圓公司侵
      權的新聞資訊，同時表示上開資訊，係自訴人公司韓國代
      理商轉寄的電子郵件，伊當時並請李會允提供該電子郵件
      中的充分內容，而李會允則在九十四年一月十九日將該電
      子郵件寄給伊，副本則抄送被告丙○○，彭副總、被告乙○○三人，而這份電子郵件內容，是有關自訴人公司針對
      國內廠商侵權的新聞報導，由中文翻譯成韓文的資料，因
      被告丙○○也有收到該電子郵件內容，且知悉係由自訴人
      公司的韓國代理商傳送給LGIT公司的，所以伊就要被告丙○○以公司發言人的身分，立即作公開澄清；後來伊公司
      董事長乙○○前往韓國針對侵權的事情向LGIT公司作澄清
      ，同時即要求LGIT公司提供原始的電子郵件寄件者資料，
      而約在九十四年一月下旬，伊公司就收到了該份資料，而
      依該份電子郵件的原始記載，上開新聞資料，亦確認係由
      自訴人公司中國業務行銷經理張中星寄給自訴人公司韓國
      代理商，再由該韓國代理商轉寄給LGIT公司的等語（見本
      院九十四年六月二十八審理筆錄第二頁以下）；另質之證
      人即璨圓公司韓國代理商李會允亦到庭證稱：大概在九十
      四年一月十七日、十八日的時候，LGIT公司打電話告訴伊
      ，它們從自訴人公司的代理商那裡，收到一份自訴人公司
      告璨圓公司的資訊，當時伊打電話給璨圓公司業務部副處
      長甲○○，要璨圓公司趕快澄清，之後甲○○要伊提供電
      子郵件的內容，伊大概在九十四年一月十九日，將該份電
      子郵件轉寄給璨圓公司（當時提供郵件給伊的人覺得不好
      意思，所以沒有將原始寄件者的地址標上去，僅告訴伊這
      是自訴人公司的代理商提供的），伊就告知甲○○該份郵
      件，是LGIT公司從自訴人公司代理商那邊取得的，後來伊
      建議被告乙○○前往韓國向LGIT公司及其他廠商解釋，而
      被告乙○○跟伊去LGIT公司解釋璨圓公司的產品與自訴人
      公司的專利沒有關係的同時，並請LGIT公司提供該電子郵
      件的原始寄件者資料，伊事後乃請伊公司職員將寄件者之
      原始資料轉給璨圓公司等語（見本院九十四年六月二十八
      日審理筆錄第十二頁以下）；按依前開證人之證詞，並參
      酌卷附由被告乙○○、丙○○二人所提出前開電子郵件之
      原始韓文資料及翻譯影本各二份綜合觀之，韓國LGIT公司
      ，既為璨圓公司之大客戶，且兩公司間交易往來之營業金
      額，約占璨圓公司總營收之百分之五十至百分六十之間，
      則自訴人公司在明知璨圓公司是否確實侵害其公司專利權
      ，仍須經由司法機關審斷之情形下，即由自訴人公司中國
      業務行銷經理張中星，逕將兩公司間有關侵權糾紛之事，
      以電子郵件傳送予自訴人公司之韓國代理商，再由該韓國
      代理商轉寄給璨圓公司在韓國之第一大客戶LGIT公司知悉
      ；衡諸以不正當方法，使競爭者之交易相對人與自己交易
      之行為，或基於競爭之目的，而陳述或散布足以損害他人
      營業信譽之不實情事，或事業從事其他足以影響交易秩序
      之欺罔或顯失公平之行為，均屬違反公平交易法規定之行
      為，此觀該法第十九條第三款、第二十二條、第二十四條
      分別定有明文；且按「言論自由為人民之基本權利，憲法
      第十一條定有明文，國家應給予最大限度之維護，俾其實
      現自我、溝通意見、追求真理及監督各種政治或社會活動
      之功能得以發揮。惟為兼顧對個人名譽、隱私及公共利益
      之保護，法律尚非不得對言論自由依其傳播方式為合理之
      限制。刑法第三百十條第一項及第二項誹謗罪即係保護個
      人法益而設，為防止妨礙他人之自由權利所必要，符合憲
      法第二十三條規定之意旨。至刑法同條第三項前段以對誹
      謗之事，能證明其真實者不罰，係針對言論內容與事實相
      符之保障，並藉以限定刑罰權之範圍，非謂指摘或傳述誹
      謗事項之行為，必須自行證明其言論內容確屬真實，始能
      免於刑責。惟行為人雖不能證明言論為真實，但依其提出
      證據資料，認為行為人有相當理由確信其為真實者，即不
      能以誹謗罪之刑責相繩，亦不得以此項規定而免除檢察官
      或自訴人於訴訟程序中，依法應負行為人故意毀損他人名
      譽之舉證責任，或法院發現其為真實之義務」（大法官釋
      字第五百零九號參照），而如前述，既然本案被告丙○○
      依憑證人甲○○、李會允所提供之資訊，有相當理由認為
      自訴人公司將上開侵權糾紛之報導，以電子郵件之方式傳
      送予璨圓公司韓國第一大客戶LGIT公司之行為，將使其公
      司營運行為產生極不利之影響，甚至有流失訂單之可能，
      且自訴人公司此舉，亦有違反前開公平交易法而妨害事業
      公平競爭之疑慮，則被告丙○○在該公開資訊觀測站中指
      稱，如確為針對本公司（指璨圓公司），其所指稱情事係
      為不法攫取市場，並損害本公司客戶之權益各等語，除其
      言詞非係憑空杜撰，難認有何誹謗及妨害信用之犯意外，
      抑且被告丙○○所陳上情各節，因有相當理由確信為真實
      ，故僅憑其在台灣證券交所公開資訊觀測站所發布之前揭
      重大訊息內容，自難逕以誹謗罪及妨害信用罪相繩之餘地
      。
（三）末查，陳述事實與發表意見不同，事實有能證明真實與否
      之問題，意見則為主觀之價值判斷，無所謂真實與否，在
      民主多元社會各種價值判斷皆應容許，不應有何者正確或
      何者錯誤而運用公權力加以鼓勵或禁制之現象，僅能經由
      言論之自由市場機制，使真理愈辯愈明而達去蕪存菁之效
      果。查，本件自訴人公司與璨圓公司間，確存有專利權之
      糾紛爭議，此為雙方所不爭執，而有關自訴人公司之專利
      權是否為璨圓公司所侵害，雖此事實之有無，僅有其一為
      正確，惟自訴人公司與璨圓公司對於各該公司有無是項專
      利之技術，因尚未經司法審判程序予以判斷確認，因此渠
      等本於維護公司權益之立場，各自表達其公司所確信而未
      侵害他公司專利技術之說明，甚至表達蒐集證據，提出告
      訴或循求訴訟救濟之態度，此從，刑法上加重誹謗罪及妨
      害信用罪之成立，均須以行為人有誹謗、妨害信用之故意
      始足當之，則被告丙○○基於維護璨圓公司之權益，並表
      達該公司並無侵害自訴人公司專利技術之意見，而於台灣
      證券交易所公開資訊觀測站所發布：「本公司（即璨圓公
      司）於五月前已善意告知晶電公司（即自訴人公司）本公
      司該項產品專利與其所指稱之專利不同處，如晶電公司仍
      係針對本公司提出訴訟，可想而知其以商業目的為其考量
      而進行專利訴訟，其目的‧‧，眾所周知。‧‧‧，晶電
      公司所指之該號專利之技術特徵，報載早已揭露於其他已
      公開專利案中，且已於九十三年三月起陸續遭三項案件向
      經濟部智慧財產局提出無效之訴，是以其專利恐有欠缺專
      利要件等情事，是晶電公司所據之專利並不具專利有效要
      件，本公司已開始蒐集相關證物並依法舉發之，謹此呼籲
      各界對於諸等不法情事，務須審慎辨明，以免受害」等有
      關專利爭執之公司立場，自亦難認有何加重誹謗、妨害信
      用之犯意存在。
五、綜上所述，自訴人公司片面之指訴，及所提出之證據資料，
    既不足以證明被告二人有何誹謗、妨害信用之行為或犯意之
    存在，則自訴人就其應盡舉證責任之事項，既無法舉證，使
    法院產生被告二人有罪之心證，且本院復查無其他積極證據
    ，足資證明被告二人確有自訴意旨所指前開誹謗罪、妨害信
    用罪之犯行，是本件不能證明被告二人犯罪，爰依首開規定
    ，諭知被告二人均為無罪之判決。
據上論斷，應依刑事訴訟法第三百四十三條、第三百零一條第一
項，判決如主文。
中　　華　　民　　國　　九十四　年　七　月　　二十六  日
                  臺灣臺北地方法院刑事第十庭
                            審判長  法　官   蔡世祺
                                    法  官   黃紹紘
                                    法  官   劉煌基
如不服本判決，應於判決送達後十日內向本院提出上訴狀（應抄
附繕本）。
以上正本證明與原本無異。
                                    書記官   柯貞如
中　　華　　民　　國　　九十四　年　七　月　　二十六  日
